臺灣彰化地方法院民事判決　96年度訴字第291號
原　　　告　 玄○○
訴訟代理人　 朱浩萍律師
被　　　告　 戊○○
　　　　　　 己○○
　　　　　　 寅○○
　　　　　　 卯　○
　　　　　　 壬○○
　　　　　　 黃○○○
　　　　　　 巳○○○
兼上四　人
共　　　同
訴訟代理人　 辛○○
被　　　告　 丑○
　　　　　　 子○○
　　　　　　 癸○○
兼上八　人
訴訟代理人　 地○○即蕭一龍
　　　　　　 庚○○
被　　　告　 蕭黃晒
上　一　人
訴訟代理人　 天○○
　　　　　　 辰○○
被　　　告　 酉○○即蕭惠文
　　　　　　 Ｅ○○
　　　　　　 Ｆ○○
兼上三　人
共　　　同
訴訟代理人　 丁○○
被　　　告 　Ｂ○○
上　一　人
訴訟代理人　 未○○
被　　　告　 Ａ○○
上　一　人
訴訟代理人　 甲○○
上　七　人
共　　　同
訴訟代理人　 陳建勛律師
複　代理人　 Ｉ○○
　　　　　　 丙○○
被　　　告　 戌○○(兼Ｃ○○.
　　　　　　 Ｈ○(兼Ｃ○○之.
　　　　　　 亥○○(兼Ｃ○○.
　　　　　　 午○○(即Ｃ○○.
　　　　　　 Ｇ○○
上　一　人
法定代理人　 乙○○
兼上五　人
共　　　同
訴訟代理人　 Ｄ○○(兼Ｃ○○.
被　　　告　 宇○○
　　　　　　 宙○○
上　二　人
訴訟代理人　 申○○
上列當事人間請求分割共有物事件，本院於民國97年8月12日言詞
辯論終結，茲判決如下：
    主  文
被告戊○○、己○○、寅○○、卯○、辛○○、壬○○、黃○○○、巳○○○、丑○、子○○、癸○○，應就被繼承人蕭味所遺
、坐落彰化縣社頭鄉○○○段三四八地號、地目建、面積四九○
九點八九平方公尺及同段三四七地號、地目旱、面積二七三二點
九四平方公尺等二筆土地應有部分均為四分之一，辦理繼承登記
。
兩造分別共有坐落彰化縣社頭鄉○○○段三四七及三四八地號土
地分割如附圖甲案所示（其中Ｎ部分由系爭三四八地號土地各共
有人按其等原應有部分比例維持共有，並供道路使用），並按附
表二、三所示金額互為補償。
訴訟費用新臺幣貳拾貳萬伍仟陸佰貳拾捌元由兩造依附表一所示
應負擔訴訟費用額欄所示負擔。
    事實及理由
一、又按當事人死亡者，承受訴訟人於得為承受時，應即為承受
    之聲明，他造當事人，亦得聲明承受訴訟，民事訴訟法第17
    5條定有明文。本件分割共有物事件，係屬固有必要共同訴
    訟，於系爭分割土地之所有共有人間，有合一確定之必要。
    經查：原被告Ｃ○○於訴訟進行中即民國96年12月21日死亡
    ，其繼承人即被告Ｈ○、亥○○、Ｄ○○、戌○○、午○○
    於96年12月28日具狀聲明承受訴訟；經核與卷附土地登記謄
    本、戶籍謄本、繼承系統表均無不合，應予准許。
二、原告起訴主張：坐落彰化縣社頭鄉○○○段347地號、地目
    旱、面積2732.94平方公尺土地及坐落同段348地號、地目建
    、面積4909.89平方公尺土地等二筆土地（下稱系爭二筆土
    地），其共有人、應有部分比例如附表一所示，兩造間並無
    依物之使用目的不能分割之情形，各共有人之間亦無不分割
    約定，得隨時請求分割，爰依民法第823條第1項、第824條
    第2項訴請分割。又分割方法如附圖甲案即彰化縣田中地政
    事務所97年3月17日土地複丈成果圖所示。另原共有人蕭味
    已於9年9月17日死亡，其繼承人戊○○、己○○、寅○○、
    卯○、辛○○、壬○○、黃○○○、巳○○○、丑○、子○○、癸○○等人迄未辦理繼承登記，故一併訴請其等為繼承
    登記等語，並聲明：如主文所示。
三、被告方面：被告除被告Ｂ○○、Ａ○○、酉○○即蕭惠文、
    Ｅ○○、Ｆ○○、丁○○、Ｇ○○外，皆表示同意分割，且
    同意原告所提分割方案即附圖甲案；被告Ｂ○○、Ａ○○、
    酉○○即蕭惠文、Ｅ○○、Ｆ○○、丁○○、Ｇ○○表示同
    意分割，惟不同意原告所提分割方案，並提出分割方案即附
    圖乙案。
四、本件原告主張之上開事實，業據其提出地籍圖謄本、土地登
    記謄本為證，並經本院會同地政人員到場勘驗詳細，製有勘
    驗筆錄、土地複丈成果圖等附卷可參，經核均相符，且系爭
    2筆土地之共有人蕭味確於9年9月17日去世，其繼承人有戊○○、己○○、寅○○、卯○、辛○○、壬○○、黃○○○
    、巳○○○、丑○、子○○、癸○○等人，尚未辦理繼承登
    記，亦有原告所提之戶籍謄本、蕭味之繼承系統表等在卷可
    參，系爭2筆土地並無不能分割之情形，亦無因物之使用目
    的不能分割，或訂有不分割期限之契約等情事，惟就分割方
    法無法獲得協議之事實，為兩造所不爭，則原告爰依民法第
    823第1項、第824條第2項之規定，訴請前述戊○○等11人應
    就其等被繼承人蕭味所遺系爭土地應有部分辦理繼承登記後
    ，並分割系爭2筆土地，為有理由，應予准許。
五、按共有人因共有物分割之方法不能協議決定，而提起請求分
    割共有物之訴，應由法院斟酌當事人之聲請、共有物之性質
    、經濟效用及全體共有人之利益、意願等公平決定之。經查
    ，系爭348地號土地位於社頭鄉○○路，鄰近山腳路，屬都
    市計畫區外，系爭347地號農地編定為一般農業區農牧用地
    ，系爭348地號建地編定為鄉村區乙種建築用地，各共有人
    使用情形詳如卷附本院勘驗筆錄所示，本院審酌系爭二筆土
    地之性質與形狀、全體共有人之利益、對外通行之需求等一
    切情狀，為使土地能有效利用，並能兼顧共有人利益均等，
    符合土地利用的最大經濟價值等情，認原告所提方案即如附
    圖甲案所示，已預留足夠道路以利通行，顯符合最大經濟效
    益，且多數共有人皆同意此方案，故本院認以原告所提附圖
    甲案，較符合共有人間利益之均衡及能使系爭土地發揮最大
    之效用，並能維護共有人之使用現況，堪認妥適公允，應屬
    適當。兩造共有系爭二筆土地之分割方法，應如主文第二項
    所示。
六、又按法院裁判分割共有物，倘共有人中有不能按其應有部分
    受分配，或所受分配之不動產，其價格不相當時，法院非不
    得命以金錢為補償。查本件依附圖甲案分割結果，因兩造所
    分得土地之坐落不一，故各共有人分得之土地其實際價值，
    與其按應有部分就系爭二筆土地之總價值所應分配之價值，
    尚有差距，自應依民法第824條第3項之規定，互為補償，始
    符公允。經本院囑華聲企業發展鑑定顧問有限公司鑑定結果
    ，兩造依附圖甲案所示為分割，其分割後實際分得之土地價
    值，相較於分割前應有部分價值，確有增減之情形，應有依
    取得價值互為補償之必要，其補償情形如附表二、三所示，
    以維實質公平。
七、原告已預納第一審裁判費用新臺幣（下同）18028元、地政
    規費36400元；被告宇○○及宙○○支出鑑價費用21000元、
    地政規費15500元；被告Ｄ○○支出地政規費16600元；被告
    Ａ○○支出地政規費16000元；被告Ｂ○○支出地政規費477
    00元；又被告Ａ○○、Ｂ○○、蕭黃晒、丁○○、酉○○即
    蕭惠文、Ｅ○○、Ｆ○○等七人共支出鑑定費用21400元；
    被告地○○支出鑑定費用33000元，合計為225628元，有其
    等所提收據在卷為憑，故按各共有人原應有部分所示比例，
    換算各共有人持有系爭二筆土地之價額，核計各共有人應負
    擔訴訟費用之比例後，換算各共有人負擔之訴訟費用額而各
    確定如附表一所示。
八、訴訟費用負擔之依據：民事訴訟法第80條之1。
中　　華　　民　　國　 96   　年　　 8　　月　　 26   日
                  民事第一庭    法　官　葛永輝
以上正本係照原本作成。
如對判決上訴，應於判決送達後20日內向本院提出上訴狀。
中　　華　　民　　國　 96   　年　　 8　　月　　 27   日
                      　　　    書記官　楊美芳
附表一：
┌────────┬──────┬──────┬─────┬─────┐
│土地共有人      │系爭347地號 │系爭348地號 │應負擔訴訟│應負擔訴訟│
│                │應有部分比例│應有部分比例│費用比例  │費用額(元)│
├────────┼──────┼──────┼─────┼─────┤
│蕭味之繼承人--- │            │            │          │          │
│戊○○、己○○、│    1/4     │    1/4     │2500/10000│  56407   │
│寅○○、辛○○、│     公     │     公     │   連     │    連    │
│壬○○、子○○、│     同     │     同     │   帶     │    帶    │
│卯○、黃○○○、│     共     │     共     │   負     │    負    │
│巳○○○、丑○、│     有     │     有     │   擔     │    擔    │
│癸○○          │            │            │          │          │
├────────┼──────┼──────┼─────┼─────┤
│庚○○    　　　│   ------   │61959/400000│1195/10000│  26963   │
├────────┼──────┼──────┼─────┼─────┤
│玄○○    　　　│    4/20    │    1/20    │ 842/10000│  18998   │
├────────┼──────┼──────┼─────┼─────┤
│Ｈ○      　　　│    1/100   │    1/100   │ 100/10000│   2256   │
├────────┼──────┼──────┼─────┼─────┤
│亥○○　　　　　│    1/100   │    1/100   │ 100/10000│   2256   │
├────────┼──────┼──────┼─────┼─────┤
│Ｄ○○　　　　　│    1/100   │    1/100   │ 100/10000│   2256   │
├────────┼──────┼──────┼─────┼─────┤
│酉○○即蕭惠文　│    -----   │    1/64    │ 121/10000│   2730   │
├────────┼──────┼──────┼─────┼─────┤
│Ｅ○○    　　　│    -----   │    1/64    │ 121/10000│   2730   │
├────────┼──────┼──────┼─────┼─────┤
│Ｆ○○    　　　│    -----   │    1/64    │ 121/10000│   2730   │
├────────┼──────┼──────┼─────┼─────┤
│丁○○    　　　│    -----   │    1/64    │ 121/10000│   2730   │
├────────┼──────┼──────┼─────┼─────┤
│地○○    　　　│    -----   │    3/20    │1158/10000│  26128   │
├────────┼──────┼──────┼─────┼─────┤
│戌○○    　　　│     1/100  │    1/100   │ 100/10000│   2256   │
├────────┼──────┼──────┼─────┼─────┤
│Ｇ○○　　　　　│    -----   │    1/100   │  77/10000│   1737   │
├────────┼──────┼──────┼─────┼─────┤
│蕭黃晒          │     1/8    │    1/16    │ 768/10000│  17328   │
├────────┼──────┼──────┼─────┼─────┤
│Ｂ○○  　　　　│     1/16   │    1/16    │ 625/10000│  14102   │
├────────┼──────┼──────┼─────┼─────┤
│Ａ○○    　　　│     1/16   │    1/16    │ 625/10000│  14102   │
├────────┼──────┼──────┼─────┼─────┤
│宇○○    　　　│     1/8    │27731/400000│ 820/10000│  18501   │
├────────┼──────┼──────┼─────┼─────┤
│宙○○    　　　│     1/8    │ 1031/40000 │ 484/10000│  10920   │
├────────┼──────┼──────┼─────┼─────┤
│Ｃ○○之承受訴訟│     1/100  │            │  22/10000│    498   │
│人--亥○○、Ｈ○│      公    │            │    連    │     連   │
│、Ｄ○○、午○○│      同    │  ------    │    帶    │     帶   │
│戌○○          │      共    │            │    負    │     負   │
│                │      有    │            │    擔    │     擔   │
└────────┴──────┴──────┴─────┴─────┘
